【裁判字號】    94,上更(一),869
【裁判日期】    950523
【裁判案由】    誣告
【裁判全文】
臺灣高等法院刑事判決             94年度上更(一)字第869號
上  訴  人
即  被  告  甲○○
上列上訴人因誣告案件，不服臺灣板橋地方法院91年度訴緝字第
108 號，中華民國91年10月7日第一審判決（起訴案號：臺灣板
橋地方法院檢察署89年度偵字第8320號），提起上訴，判決後經
最高法院第一次發回更審，本院判決如下：
    主  文
原判決撤銷。
甲○○意圖他人受刑事處分，向該管公務員誣告，處有期徒刑
肆月。
    事  實
一、甲○○曾於民國89年2月24日因詐欺案件，經臺灣板橋地方
    法院以88年度訴字第1992號判處有期徒刑4月，89年7月28
    日經本院駁回上訴，緩刑3年確定。甲○○明知陳永龍及其
    妻李瑞美並未毀損其所有之電視、電腦、電話及家具等物品
    ，復因積欠陳永龍會款，屢遭陳永龍催討，竟基於意圖使陳
    永龍受刑事處分之犯意，於88年9月27日上午7時30分許，以
    電話向該管公務員之臺北縣警察局土城分局清水派出所警員
    提出告訴，誣指陳永龍於88年9月27日凌晨零時15分許，與
    其妻李瑞美一同進入甲○○位於台北縣土城市○○路25號2
    樓之住宅內，毀損其所有之電視、電腦、電話及傢俱等物品
    ，而誣指陳永龍觸犯刑法上毀損罪之犯行。
二、案經台灣板橋地方法院檢察署檢察官自動檢舉偵查起訴。
    理  由
一、訊據被告甲○○固坦承於右揭時地向臺北縣警察局土城分局
    清水派出所警員報告家中遭陳永龍毀損，並提出告訴，惟矢
    口否認有何誣告犯行，辯稱：陳永龍確實有毀損伊家中物品
    羅美珠到伊家時，是在林妙玲後面，林妙玲每次都說沒有看
    到毀損。羅美珠、林妙玲所說的時間是錯開的，事實上當時
    他們都在現場有親眼看到，因證人與被告之妻有欠錢糾紛，
    與伊處於對立關係，所以證言不能採信云云；又其於原審時
    辯稱：毀損時很晚了，且不一定想告，所以早上才報案，並
    未誣告，且I、查證人羅美珠於原審時到庭證稱：「（88年
    9月26日）那天晚上吃完晚飯『約8點多』，我到甲○○家要
    會錢，沒有看到陳永龍，甲○○說沒有錢」、「（當時有無
    看到甲○○家中被砸毀家具等物？）隔天我再去他家，看到
    家中被砸毀，好像是被地下錢莊的人砸的，因為他們欠人家
    很多錢」，即可證明甲○○提出告訴88年9月27日凌晨被陳
    永龍搗毀物品乙事，與同年六月間被地下錢莊搗毀者乃兩回
    事，同年9月27日凌晨確曾再遭人毀損，被告並無虛偽杜撰
    之情事。II、告訴人陳永龍及證人李瑞美、林妙玲、黃順棉
    、林素霞、羅美珠等人前後之供詞矛盾如下：、陳永龍因
    毀損案於88年9月27日上午7時35分警訊時稱：「因為甲○○
    告我，說我於88年9月27日凌晨零時許，進入他位於土城市
    ○○路25號2樓毀損他家物品，所以至貴所製作訊問筆錄」
    ，又稱：「因為甲○○欠我錢，所以我去找他，但我沒有進
    入甲○○家，只在他家門外詢問甲○○太太吳素女在家嗎？
    不在我就立刻走人」，但於原審訊問時卻稱：「26日晚上10
    點多時，我到被告家的門口找他要錢，他家門口有2道門，
    我進不去」、「他沒有開門讓我進去」、「（88年）9月260
    日我是有去被告甲○○家裡，但是我只到門口，我按門鈴，
    要他趕快還錢解決」。、證人即告訴人之妻李瑞美於原審
    訊問筆錄稱：「26日晚上10點多我在家裡帶小孩，陳永龍說
    要去看看甲○○有沒有回來，因為他欠我們錢，後來陳永龍
    5分鐘就回來了，之後他就沒有再出門了」、「9月26 日那
    天我先生陳永龍有去被告甲○○家裡，但是一下子就回家了
    」。、證人林妙玲在毀損案偵訊筆錄稱：「（88年9 月27
    日凌晨0時）當天『林素霞、黃順棉及我』都有在場，我沒
    有看到陳永龍，當天我『11點多』就離開現場了」；於原審
    證稱：「88年9月26日『吃完晚飯』我有去甲○○家要會錢
    ，我進去他家，他他沒有錢，我就回家」、「（當時甲○○
    家中有無被人毀損家具等物？）我不知道。我沒有注意看，
    我不知道」、「沒有看到（陳永龍在甲○○家）」。、證
    人黃順棉於毀損案偵訊筆錄稱：「（88年9月27日）我有去
    張家，一下子就走了。我沒有看到陳永龍」；於原審證稱：
    「（88年9月26日）我白天和晚上都有去甲○○家要會錢，
    但是都沒有看到陳永龍」。「沒有看到（甲○○家被砸毀）
    」。、證人林素霞於原審證稱：「（88年9月26日）約『
    吃完晚飯』去他家，沒有看到陳永龍，沒有看到他家被砸毀
    ，後來幾天我也沒有去」；但林素霞於毀損案偵訊筆錄稱：
    「（88年9月27日）當天我要去找甲○○太太要錢，看不到
    她，我人就走了，我沒看到陳永龍」。、證人羅美珠於毀
    損案筆錄稱：「我當天（88年9月27日）有去告訴人（甲○
    ○）家，當時是『深夜』，我與沈金寶都有去，我沒有看到
    陳永龍，我去找告訴人要錢，要不到錢，沒多久我就離開，
    他家家具在6月份就被人毀損了，我與沈金寶一起去，當時
    沒有看到人有新的毀損」。「當時我有看到2個女的，1個男
    的在場，還有我及我先生，除此之外沒有看到被告（陳永龍
    ）」；於原審證稱：「（88年9月26日）那天晚上吃完晚飯
    『約8點多』我到甲○○家要會錢，沒有看到陳永龍，甲○
    ○說沒有錢」、「（當時有無看到甲○○家中被砸毀家具等
    物？）『隔天我再去他家，看到家中被砸毀』，好像是被地
    下錢莊的人砸的，因為他們欠人家很多錢」。、依證人林
    妙玲說「晚上吃完晚飯」去張家，他說沒錢，就回家。黃順
    棉說白天、晚上都有去（未說時間）。林素霞說：約「吃完
    晚飯」去張家，看不到張太太就走了。但林妙玲說：當天「
    林素霞、黃順棉及我都在」，我「11點多」就離開現場。羅
    美珠則先說是：我當天有去張家，當時是「深夜」；有看到
    2個女的，1個男的在場。嗣又說：那天晚上吃完晚飯約「8
    點多到張家」，顯示證人供詞矛盾，均未說實話。、至於
    現場照片部分：按88年6月地下錢莊的人砸毀被告家客廳之
    電視及桌椅之後，被告將之堆置在客廳，一直沒有清理，因
    此，9月28日所照之照片當然包含6月被砸毀尚堆置於客廳之
    物品。88年9月27日凌晨陳永龍來被告家時，更將客廳原先
    沒有砸毀之烘碗機、電腦砸毀，將酒櫃內的酒砸在地上，27
    日上午警員到現場時，地上的酒尚未乾（從6月份所照之照
    片及9月28日所照照片比較可以看出，6月份時，酒櫃的酒還
    在），又6月份地下錢莊的人並未砸毀臥室之物品，臥室的
    電視機是9月27日凌晨陳永龍所砸毀。、關於燙衣板移位
    一事，其實編號16號之照片（89年度偵字第8320號卷第18
    頁）就是原狀，所照的是床頭櫃上的電視機被推落地上之鏡
    頭，而編號17號之照片是要照燙衣板附近及其後方矮櫃上之
    物品，因被燙衣板擋住視線，因此將燙衣板移到矮櫃上，然
    後拍照，並無違反常理之處。更何況證人羅美珠證實被告家
    於88年9月26日當晚曾被人砸過，顯示照片並無不實云云。
二、惟查：
（一）、被害人陳永龍遭被告甲○○誣指之毀損案件，業經檢察
        官以「本件除告訴人個人之片面指訴外，並無其他事證
        足以證明被告犯行」而為不起訴處分確定，此有臺灣板
        橋地方法院檢察署88年度偵字第23060號不起訴處分在
        卷可稽。
（二）、證人即被害人陳永龍之妻李瑞美於臺灣板橋地方法院檢
        察署88年度偵字第23060號毀損案中，到庭證稱：88年
        9月26日並未到被告甲○○家裏（參卷第21頁）；被害
        人陳永龍稱其於88年9月26日晚上到被告家門口按電鈴
        後，因被告太太不在，就離開沒有進去被告家裡面，並
        沒有他人目擊等語（見訴緝字卷第42頁）。核與被告於
        偵查中所稱：陳永龍至伊家時，只有伊一人在家，無他
        人可證等語（見偵字第23060號卷第45頁反面）之情節
        相符，另證人李瑞美及被告甲○○所舉證人林素霞、黃
        順綿、羅美珠及林妙玲，於偵、審中亦均到庭結證稱：
        9 月26日有到被告甲○○家裏，但當天並未見到陳永龍
        。證人羅美珠並稱：被告家裏的傢俱在6月份就被人毀
        損了等語（參卷第32頁至第47頁），而上開證人中除李
        瑞美外，均為被告聲請傳訊之證人，所供枝節雖稍有不
        一，然無扞格之處，均無從證明係被害人陳永龍、李瑞
        美所毀損。
（三）、雖被告係指訴陳永龍係於88年9月27日凌晨零時15分許
        ，與其妻李瑞美至其住處為毀損行為，並非指訴毀損時
        間在88年9月26日晚間。證人羅美珠證實被告家於88年9
        月26日當晚曾被人砸過，顯示照片並無不實云云（見本
        院前審卷第95頁、第96頁），惟查：
     1、被告甲○○自陳88年6月時確有人至其家中砸毀傢俱，
        砸毀過後並沒有重新整理。
     2、而依被告甲○○於前毀損案中提出之照片觀之：卷附照
        片1至6號所示客廳左、右櫥櫃及客廳電視機，於不同日
        期之照片中均有出現，惟除電視機部分有多了泥土外，
        其餘並無不同。
     3、卷附照片7至17號僅於拍攝日期為「28日」之照片出現
        ，其中1至15號部分，物品雖稍零亂然並無毀損，依14
        號照片所示窗戶玻璃雖遭拆卸，惟並未破裂，與常理有
        違。16號房間內燙衣板安置於牆邊之照片所示時間為「
        28 0:32」，而17號照片所示時間為「28 0:33」，在前
        揭16號照片之後，燙衣板卻置於矮櫃上。應是被告自行
        搬動後供拍攝之用已經被告自承在卷。
     4、另證人羅美珠於原審證稱：「那天晚上吃完晚飯約8點
        多我到甲○○家要會錢，沒有看到陳永龍。甲○○說沒
        有錢。…隔天我再去他家，看到家中被砸毀，好像是被
        地下錢莊的人砸的，因為他們欠人家很多錢」等語（見
        原審訴緝第56、57頁筆錄），惟不能證明係陳永龍所為
        之犯行。
     5、雖被告前開辯稱：88年9月27日凌晨，陳永龍來被告家
        時，客廳原先沒有砸毀之烘碗機、電腦砸毀，將酒櫃內
        的酒砸在地上，27日察局土城分局上午警員到現場時，
        地上的酒尚未乾，縱屬事實，然亦不能證明係被害人陳
        永龍所為。
（四）、依證人林振輝即臺北縣警察局土城分局清水為他們欠人
        家派出所警員到庭證稱：有接到甲○○位於臺北縣土城
        市7日凌晨被陳立德路25號2樓住宅內家具遭人搗毀的報
        案電話，到現場搗毀者乃兩回後有進入甲○○的家中，
        但沒有查看整間房屋，當事人只比客廳給我們看，所以
        我們只查看客廳部分，其他地方沒有查看，客廳部分的
        照片是我拍的，其他部分不是我拍的（按此部分資料因
        清水派出所遭風災致所存放之資料毀壞─參卷附臺北縣
        政府警察局土城分局91年12月10日第0910 028795號函
        文）。報案人所指的搗毀者有打電話通知到派出所做筆
        錄，當天所拍下的照片並沒有偵查卷所附的那麼多等語
        。查被告當時任職最高法院書記官，對於保全證據程序
        當所知悉，依常情，如有受毀損之情事，自會請到現場
        處理之警員詳細查看，乃竟指客廳部分供警查看，其他
        地方未請求查看，實令人懷疑指訴之真實性。
（五）、按告訴人所訴事實，不能證明其係實在，對於原審於被
        訴人為不起訴處分確定者，是否構成誣告罪，尚應就其
        有無虛構誣告之故意以為斷，並非當然可以誣告罪，後
        來陳永龍相繩，然若告訴人以自己親歷被害事實，堅指
        被訴人有犯罪行為，指名向該管公務員告訴，經不起訴
        處分，認無此犯罪事實者，即不能謂告訴人不應負誣告
        罪責，最高法院32年上字第184號判例可參，查被告明
        知被害人陳永龍並未於上開時地毀損其物品，為被告親
        身經歷之事實，竟意圖使陳永龍受刑事處分，向該管公
        務員誣指陳永龍涉犯毀損罪嫌，顯有誣告之故意甚明，
        本件事證明確，被告犯行堪以認定。
三、核被告甲○○所為，係犯刑法第169條第1項之罪。原審據以
    論罪科刑，固非無見，惟本件被告係指陳永龍與其妻李瑞美
    毀損其所有之電視、電腦、電話及家具等物品，僅未誣告李
    瑞美涉犯毀損罪，原判決指被告指陳永龍單獨毀損，尚有未
    洽。被告上訴否認犯罪，雖無理由，惟原判決既有前開可議
    ，自屬無可維持，應由本院予以撤銷改判。爰審酌被告犯罪
    之動機及所生之危害等情狀，處如主文第2項所示之刑。
據上論斷，應依刑事訴訟法第369條第1項前段、第364條、第299
條第1項前段，刑法第169條第1項，判決如主文。
本案經檢察官邱美育到庭執行職務。
中    華    民    國    95    年    5     月    23    日
                  刑事第八庭審判長法  官  鄭文肅
                                  法  官  陳國文
                                  法  官  江國華
以上正本證明與原本無異。
如不服本判決，應於收受送達後10日內向本院提出上訴書狀，其
未敘述上訴之理由者並得於提起上訴後10日內向本院補提理由書
（均須按他造當事人之人數附繕本）。
                                  書記官  陳玉嬋
中    華    民    國    95    年    5     月    26    日
附錄：本案論罪科刑法條全文
刑法第169條第1項
意圖他人受刑事或懲戒處分，向該管公務員誣告者，處 7 年以下
有期徒刑。


司法院資訊處製作；財團法人民間司法改革基金會備份。
